【裁判字號】    89,訴,939
【裁判日期】    900629
【裁判案由】    偽造文書等
【裁判全文】
臺灣臺南地方法院刑事判決                          八十九年度訴字第九三九號
    公  訴  人  臺灣台南地方法院檢察署檢察官
    被      告  丁○○
    被      告  丙○○
右列被告因偽造文書等案件，經檢察官提起公訴（八十八年度偵字第六五一八、八二
三三號），本院判決如左：
    主  文
丁○○連續行使偽造私文書，足以生損害於他人，處有期徒刑參年。扣案如附表所示
偽造之甲○○印文、署押均沒收。
丙○○無罪。
    事  實
一、丁○○為甲○○之鄰居，於民國八十二年十一月間，因見甲○○所有坐落台南縣
    永康市○○段四一一—一○地號土地上之建物（門牌號碼台南縣永康市○○路一
    五二巷一五三號、一五五號，均未辦保存登記）老舊，有意更換，且知甲○○教
    育程度不高，法律常識欠缺，竟基於概括之犯意，意圖為自己不法所有，以其與
    乙○○○、名揚建設公司合建完成後由其分得坐落同地段三七七—四四、三七七
    —四七（當事人所訂之不動產交換合約書誤載為四九號，公訴人亦載為四九號）
    地號土地現正興建四樓半之建物為餌，向甲○○佯稱於建物興建完成後，可以該
    棟建物及坐落基地與甲○○所有之同地段四一一—一○地號土地交換，不需另以
    現金補償，並引導甲○○察看上開興建中之建物，甲○○因此陷於錯誤，同意與
    其交換，丁○○乃於八十二年十二月十三日邀甲○○至不知情之代書丙○○處，
    向丙○○稱甲○○同意以其前揭四一一之十號土地設定抵押權向他人借款，甲○○誤以為係辦理與丁○○前述交換不動產之用，同意由丙○○辦理，於同日及翌
    日先後將其該土地之所有權狀及印鑑章交與丁○○轉交給丙○○，由丙○○於同
    年月十五日，偽造土地登記申請書、抵押權設定契約書、抵押權設定其他約定事
    項，並偽造甲○○之簽名一枚（其他約定事項）、擅蓋甲○○前揭印鑑章之印文
    七枚（土地登記申請書一枚、抵押權設定契約書四枚、其他約定事項二枚），向
    不知情之案外人黃仁樟抵押借款新台幣（下同）三百萬元，持以行使而向台南縣
    永康地政事務所申請抵押權設定登記，使不知情之公務員將上揭不實之事項登載
    於職務上所掌之公文書，足生損害於地政機關對土地登記事項之正確性及甲○○
    之利益。
二、丁○○於前述借款清償，塗銷抵押權設定登記後，復承繼上述意圖為自己不法之
    所有之概括犯意，明知甲○○並未委託其出賣上開房地，竟於八十三年十二月十
    七日，持前開不動產交換合約書，向江信貞（另為不起訴處分）佯稱其已取得甲○○出售上開房地之授權，可將甲○○所有之永康市○○段四一一—一○地號土
    地及其上建物即門牌號碼台南縣永康市○○路一五二巷一五五號出售予江信貞，
    江信貞不疑有他而同意購買，並簽名於丁○○所偽造甲○○簽名（丁○○向甲○○騙稱其與人合建之屋已完成，要過戶給甲○○，甲○○乃在該不動產買賣契約
    書上簽名）之不動產買賣契約書，丁○○並於八十三年十二月二十七日，偽造土
    地登記申請書、不動產買賣契約書，並擅蓋甲○○前揭印鑑章之印文六枚（土地
    登記申請書二枚、不動產買賣契約書四枚），交由不知情之代書李瑞鳳之複代理
    人廖惠珍持以行使而向台南縣永康地政事務所申請買賣移轉登記，使不知情之公
    務員將上揭不實之事項登載於職務上所掌之公文書，足生損害於地政機關對土地
    登記事項之正確性及甲○○、江信貞之利益。甲○○因丁○○未依約定交換上開
    房地，且於八十七年一月間收受江信貞搬遷之存證信函，而調閱同地段四一一—
    一○地號、三七七—四四、三七七—四七地號土地謄本後始知受騙。
二、案經被害人甲○○訴由台灣台南地方法院檢察署檢察官偵查起訴。
    理  由
一、訊據被告丁○○矢口否認有何詐欺及偽造文書等犯行，辯稱：伊係以與他人合建
    所分得之坐落上開地段三七七—四四、三七七—四七地號房屋和甲○○交換，因
    合建人後來騙伊，致該屋為法院拍賣，伊才無法交屋給甲○○，且伊告訴甲○○
    伊與人合建房屋，資金困難，甲○○同意伊以前揭網寮段四一一—一○地號土地
    設定抵押權向他人借款，告訴人亦同意由伊於八十三年十二月間出售不動產云云
    。惟查前揭事實，業據告訴人甲○○指訴甚詳，核與證人黃仁樟、江明元、姚淑
    貞、江信貞於偵訊中供述情節相符，復有土地登記申請書二紙、扺押權設定契約
    書一紙、不動產買賣契約書一紙附卷可憑，經查本件被告固確有與他人合建房屋
    ，並約定以該屋完成後與告訴人之上述房屋交換，惟該屋於興建完成即被法院拍
    賣，被告亦無任何補償告訴人之行為，另於該未完成前，且未給告訴人權利任何
    保障前，即先將告訴人之房地設定抵押權借款，嗣更將該房地出售得利，且衡諸
    常情，告訴人於其權利未獲任何保障前，何能同意被告先將其所有房地由被告設
    定抵押權借款或出售他人? 堪認被告其僅係以不動產交換為餌而行詐騙之實，其
    上述所辯，應係事後卸責之詞，不足採信，本件事證明確，被告犯行堪以認定。
二、核被告丁○○所為，係犯刑法第三百三十九條第一項、刑法第二百十六條之行使
    第二百十條文書、第二百十四條之罪。被告丁○○於犯罪事實一部分，利用不知
    情之丙○○偽造文書並行使使公務員登載不實之部分，及犯罪事實二部分利用不
    知情之代書李瑞鳳行使使公務員登載不實之部分，其均應負間接正犯之責。又前
    揭偽造簽名及印文之行為為偽造私文書之部分行為；偽造私文書後持以行使，其
    偽造之低度行為，應為行使之高度行為所吸收，均不論罪，應論以行使偽造私文
    書罪。所犯上開三罪間，具有方法結果之牽連關係，請依刑法第五十五條規定論
    以較重之行使偽造私文書罪。又被告丁○○前揭二部分之犯行，時間緊接，犯罪
    （基本）構成要件相同，顯均係基於概括之犯意反覆為之，應依連續犯之規定論
    以一罪並加重其刑（公訴人認應論以二罪，合併處罰，尚有未冾，附此述明）。
    。爰審酌被告犯罪之動機、目的、手段、所生危害、與被害人關係及犯罪後飾詞
    狡辯，毫無悔改之意，犯後態度不佳，且至今未與當事人協調和解事宜等一切情
    狀，量處如主文所示之刑，以資懲儆。附表所示偽造甲○○名義之印文（印章雖
    係甲○○所有，惟係由無制作權之被告所偽造之印文，仍屬偽造之印文）及署押
    ，依刑法第二百十九條宣告沒收之。
三、公訴意旨認犯罪事實一部分，被告丙○○與被告丁○○有犯意連絡，為共同正犯
    ，亦涉有刑法第三百三十九條第一項、第二百十六條、第二百十條、第二百十四
    條之罪嫌云云。訊據被告丙○○堅決否認有何偽造文書等犯行，辯稱: 係被告丁○○邀告訴人找伊說要設定抵押權，經伊了解二人有約定以不動產交換後，認告
    訴人沒有任何保障，即將其所有不動產給被告丁○○設定抵押權，恐告訴人受害
    ，乃主動表示為二人寫一不動產交換合約書，以保障告訴人，經伊詢問告訴人是
    否同意以其所有上述房地由被告設定抵押權借款，告訴人有表示同意，可能告訴
    人當時不解其意，誤認係要辦理交換手續，或已忘記，現在才表示當時並未同意
    ，伊辦理該案件，僅依一般慣例收取手續費用及佣金，被告丁○○並未給伊任何
    額外利潤，伊若與丁○○有勾結，不會主動為告訴人寫該不動產交換合約書，因
    為告訴人並未做該要求，也可直接將告訴人該房地直接移轉給被告丁○○，因為
    證件都已完備，不會放一年都不辦過戶，後來丁○○又拿去找別人辦，伊也不會
    在設定抵押權時，一併將被告丁○○列為債務人，因為依程序直接列告訴人為債
    務人號即可等語。經查被告丙○○前述所辯各節，核與被告丁○○供述情節相符
    ，復有不動產交換合約書、抵押權設定契約書各一紙在卷可憑，本件被告苟與被
    告丁○○有所勾串，從中獲有不法利益，被告丁○○當無願為其脫罪而由自己獨
    負罪責之理? 是本件應係被告丁○○利用告訴人欠缺法律常識而詐騙牟利，尚與
    被告丙○○無涉，被告丙○○前揭所辯，應堪採信。此外復查無其它事證足認被
    告有何偽造文書等犯行，自應為無罪之諭知。
據上論斷，應依刑事訴訟法第二百九十九條第一項前段、第三百零一條第一項，刑法
第五十六條、第二百十條、第二百十六條、第三百三十九條第一項、第二百十四條、
第五十五條、第二百十九條，罰金罰鍰提高標準條例第一條前段，判決如主文。
本案經檢察官吳文政到庭執行職務。
中      華      民      國      九十      年      六      月    二十九  日
                              臺灣臺南地方法院刑事第一庭
                                      法  官林   勇   奮
右正本證明與原本無異
如不服本判決應於送達後十日內向本院提出上訴狀
                                      書記官
中      華      民      國      九十      年      六      月    三十    日
附錄本案論罪科刑法條全文：
刑法第二百十條：偽造、變造私文書，足以生損害於公眾或他人者，處五年以下有期
                徒刑。
刑法第二百十六條：行使第二百十條至第二百十五條之文書者，依偽造、變造文書或
                  登載不實事項或使登載不實事項之規定處斷。
刑法第三百三十九條第一項：意圖為自己或第三人不法之所有，以詐術使人將本人或
                          第三人之物交付者，處五年以下有期徒刑、拘役或科或
                          併科一千元以下罰金。
第二百十四條


司法院資訊處製作；財團法人民間司法改革基金會備份。
